---
title: "ENTREGABLE 3"
author: "Gianfranco Polar, Alexander Salazar, Sebastián Calero"
date: "2022-11-02"
output: html_document
---
#Importando y limpiando la data de la variable independiente (Coeficiente de Gini)
```{r}
library(rio)
DataE="https://github.com/AlexSalaz142/TrabajoE2/raw/main/Gini_coeff.csv"
data_gini=import(DataE)
```
```{r}
data_gini=data_gini[-c(2, 4:7)]
```
```{r}
colnames(data_gini)[1]="country"
colnames(data_gini)[2]="gini"
```

## GIANFRANCO POLAR

#Limpieza variable independiente 1: Porcentaje de población urbana sobre el total de población
```{r}
library(rio)
DataA="https://github.com/AlexSalaz142/TrabajoE2/raw/main/urban_pop.csv"
data_urbpop=import(DataA)
```
```{r}
data_urbpop=data_urbpop[-c(2:65, 67)]
```
```{r}
colnames(data_urbpop)[1]="country"
colnames(data_urbpop)[2]="urb_pop"
```


#Limpieza variable independiente 2: Porcentaje de exportaciones de metales y minerales sobre el total de exportaciones
```{r}
DataB="https://raw.githubusercontent.com/AlexSalaz142/TrabajoE2/main/export.csv"
data_exports=import(DataB)
```
```{r}
data_exports=data_exports[-c(2:60, 62:67)]
```
```{r}
colnames(data_exports)[1]="country"
colnames(data_exports)[2]="exports"
```

#Limpieza variable independiente 3: Tasa de matrícula escolar primaria sobre población elegible
```{r}
DataC="https://github.com/AlexSalaz142/TrabajoE2/raw/main/school_enr.csv"
data_school=import(DataC)
```
```{r}
data_school=data_school[-c(2:59, 61:76)]
```
```{r}
colnames(data_school)[1]="country"
colnames(data_school)[2]="school_enr"
```

#Merge de las 3 variables independientes - Gianfranco
```{r}
dataX=merge(data_urbpop,data_exports, by.x="country", by.y="country", all.x=T)
data_gianfranco=merge(dataX,data_school, by.x="country", by.y="country", all.x=T)
```

#Eliminando NAs
```{r}
data_gianfranco=na.omit(data_gianfranco)
```

## SEBASTIÁN CALERO
```{r}
library(rio)
```
#Importar data
```{r}
data1="https://github.com/AlexSalaz142/TrabajoE2/raw/main/embarazo.csv"
embarazo=import(data1)

data2="https://github.com/AlexSalaz142/TrabajoE2/raw/main/laborforce.csv"
fuerzalab=import(data2)

data3="https://github.com/AlexSalaz142/TrabajoE2/raw/main/death_rate.csv"
mortalidad=import(data3)
```
#Eliminar columnas
```{r}
embarazo = embarazo[-c(2:64, 66:67)]
embarazo = embarazo[-c(1),]
mortalidad= mortalidad[-c(2:64,66:67)]
fuerzalab=fuerzalab[-c(2:63,65:67)]
```
#Renombrar columnas
```{r}
colnames(embarazo)[1]="country"
colnames(embarazo)[2]="teen_preg"
colnames(mortalidad)[1]="country"
colnames(mortalidad)[2]="death_rate"
colnames(fuerzalab)[1]="country"
colnames(fuerzalab)[2]="labor_force"
```
#Merge
```{r}
dataY=merge(embarazo,mortalidad, by.x="country", by.y="country", all.x=T)
data_sebastian=merge(dataY,fuerzalab, by.x="country", by.y="country", all.x=T)
```
#Descartar NAs
```{r}
data_sebastian=na.omit(data_sebastian)
```

##ALEXANDER SALAZAR
### 1. Apertura y limpieza de las bases de datos

```{r}
library(rio)
library(htmltab)
```

**Variables independientes**

1. Porcentaje del gasto en educación 
```{r}
EduExp=import("https://github.com/AlexSalaz142/TrabajoE2/raw/main/Education_expenditure.csv")
```

2. Tasa de desempleo
```{r}
NoEmploy=import("https://github.com/AlexSalaz142/TrabajoE2/raw/main/Unemployment_rate.csv")
```

3. Índice de democracia
```{r}
link = "https://en.wikipedia.org/wiki/Democracy_Index"
path = "/html/body/div[3]/div[3]/div[5]/div[1]/table[5]"
DataWK = htmltab(link, path)
```

Guardamos esta variable para subirla al GitHub
```{r}
write.csv(DataWK,"C:\\Users\\Xande\\OneDrive\\Escritorio\\Estadística II\\Trabajo Practico\\Demo_index.csv", row.names = FALSE)
```

##### 1.2. Limpieza de la data
```{r}
library(dplyr)
```

**Variables independientes**

1.

Seleccionamos las columnas de interés:
```{r}
EduExp=select(EduExp, 1,2,65)
```

Renombramos las columnas:
```{r}
colnames(EduExp)[1]="Country"
colnames(EduExp)[2]="Code"
colnames(EduExp)[3]="EducationExpenditure"
```

2.

Repetimos el proceso esta vez con la segunda variable, ya que provienen de la misma fuente de datos:
```{r}
NoEmploy=select(NoEmploy, 1,2,65)
```

```{r}
colnames(NoEmploy)[1]="Country"
colnames(NoEmploy)[2]="Code"
colnames(NoEmploy)[3]="Unemployment"
```


Dado que las variables 1 y 2 se consiguieron de la misma fuente (World Bank), es posible juntar ambas bases con facilidad:
```{r}
DataZ=merge(EduExp,NoEmploy, by=c("Code","Country"))
str(DataZ)
```
Eliminamos la columna de los códigos de los países:
```{r}
DataZ=select(DataZ,2,3,4)
```

Ahora, podemos cambiar en conjunto los nombres de los países con tal de que coincidan con los de las demás variables:
```{r}
DataZ$Country[44]="Democratic Republic of the Congo"
DataZ$Country[45]="Republic of the Congo"
DataZ$Country[68]="Egypt"
DataZ$Country[97]="Hong Kong"
DataZ$Country[113]="Iran"
DataZ$Country[194]="North Korea"
DataZ$Country[127]="South Korea"
DataZ$Country[130]="Laos"
DataZ$Country[222]="Slovakia"
DataZ$Country[228]="Syria"
DataZ$Country[228]="Turkey"
DataZ$Country[255]="Venezuela"
DataZ$Country[263]="Yemen"
```

Nuevamente, ordenamos por orden alfabético:
```{r}
DataZ=arrange(DataZ, Country)
```

3.

Solo nos interesa el nombre de los países y el índice del año 2020, por lo que descartamos las demás columnas:
```{r}
DemoIndex=select(DataWK,Country,"2020")
colnames(DemoIndex)[2]="DemoIndex"
```

Debido a que el R no reconoce el valor como una variable numérica, debemos reconfigurarla:
```{r}
DemoIndex$DemoIndex= as.numeric(DemoIndex$DemoIndex)
```

Vemos como se ha desarreglado la base y, por tanto, en los nombres se aprecian unas Â. Debemos eliminarlas:
```{r}
DemoIndex$Country= substr(DemoIndex$Country,start = 2, stop = 50)
```

```{r}
DemoIndex$Country[91]= substr("  Nepal",start = 3, stop = 8)

DemoIndex[DemoIndex$Country=='Gambia','Country']='The Gambia'
```

Como siempre, ordenamos alfabéticamente:
```{r}
DemoIndex=arrange(DemoIndex, Country)
```
Reconfiguramos el nombre de las primeras columnas:
```{r}
colnames(DemoIndex)[1]="country"
colnames(DataZ)[1]="country"
```

Por último, realizar un Merge:
```{r}
dataS=merge(data_gini,DataZ,all=TRUE)
dataH=merge(dataS,DemoIndex,all = TRUE)
```

Eliminamos casos perdidos:
```{r}
data_alexander=dataH[complete.cases(dataH),]
sum(is.na(data_alexander))
str(data_alexander)
```

##MERGE DE LA DATA FINAL

```{r}
dataN=merge(data_gini,data_gianfranco, by.x="country", by.y="country", all.x=T)
dataM=merge(data_alexander,data_sebastian, by.x="country", by.y="country", all.x=T)
datafinal=merge(dataN,dataM, by=c("country","gini"), all.x=T)
```
Descartar NAs
```{r}
datafinal=na.omit(datafinal)
```

```{r}
write.csv(datafinal,"C:\\Users\\Xande\\OneDrive\\Escritorio\\Estadística II\\Trabajo Practico\\datafinal.csv", row.names = FALSE)
```
